【裁判字號】    95,簡,430
【裁判日期】    950928
【裁判案由】    醫療法
【裁判全文】
臺北高等行政法院判決
                                     95年度簡字第00430號
原      告  甲○○
被      告  臺北市政府衛生局
代  表  人  宋晏仁（局長）
上列當事人間因醫療法事件，原告不服臺北市政府中華民國95年
04月21日府訴字第09578374200號訴願決定，提起行政訴訟。本
院判決如下：
    主  文
原告之訴駁回。
訴訟費用由原告負擔。
    事  實
一、事實概要：原告為「甲○○中醫診所」負責醫師，該診所於
    民國（以下同）94年07月08日出刊之獨家報導第882期第 61
    頁刊登「甲○○中醫診所...兒科（青少年長高、過敏、氣
    喘）婦科（乳腺增生、閉經肥胖、卵巢囊腫、內膜異位、子
    宮肌瘤）皮膚科（青春痘、黑斑、白斑、各種皮膚病）...
    著有『身高向上衝』、『中醫美容最美麗』、『瘦身美顏燉
    補湯』...臺北市○○○路○段17號3樓...電話：（02）0000
    -0000網址：www.meimei.com.tw...」廣告，與「注意 14歲
    以前黃金增高期... 臺灣人有個很錯誤的觀念以為女孩來月
    經，男孩子變聲之後才會真正抽高，所以才開始吃藥幫助長
    高，其實已經來不及了... 心理一緊張就到處亂吃藥，吃出
    問題卻把這比（筆）帳賴到一般合格的中醫身上，實在沒有
    道理。報章新聞報導的問題藥物幾乎都是來路不明、地下製
    造，所以呼籲大家不要隨便吃藥一定要找合格的中醫，並不
    是要大家因噎廢食。想要長高，首先要找出生長障礙的原因
    再來用中藥調理才是上策... 」報導內容並排。案經行政院
    衛生署中醫藥委員會查獲後，以94年07月21日衛中會醫字第
    0940011046號函移由被告處理；被告乃於94年09月30日訪談
    原告委託之林淑慧並製作調查紀錄表後，核認上開報導內容
    與原告刊登之廣告內容有相互對應之實，其藉廣告聯合並排
    宣傳醫療業務，違反醫療法第85條及第86條第6 款規定，爰
    依同法第103 條第1 項第1 款規定，以94年10月13日北市衛
    醫護字第09437573601 號行政處分書，處原告新臺幣（以下
    同）5 萬元罰鍰。原告不服，提起訴願，經訴願決定駁回，
    原告猶未甘服，遂向本院提起行政訴訟。
二、兩造主張：
甲、原告起訴意旨略以：
  (一)原告係臺北市大安區○○○路○段17號3樓「甲○○中醫診所
    」之負責醫師，於94年初接到「獨家報導」雜誌社參觀取材
    邀約，在確知其為製作公正專欄介紹，且絕無獨家報導或有
    宣傳之虞，原告同意接受採訪並回答參觀者提問。於同年06
    月底方知訪談部份內容登載於該雜誌07月號醫學專欄中，經
    原告了解，並與獨家報導雜誌撰寫該專欄記者至臺北市衛生
    局說明，證明原告確無故意及過失。醫療廣告若非診所委刊
    ，即為媒體或媒體知悉之人委刊，基於憲法保障人民權利之
    意旨，要求對人民制裁之行政罰，應以行為人有可歸責原因
    為限。今原告已說明並列文章非診所刊登，怎可仍逕行行政
    處分?
  (二)按「醫療機構接受採訪，應以不影響醫療作業、醫療安全或
    安寧秩序為原則；並宜規劃採訪區、攝影點及採訪動線...
    」為90年11月01日衛署醫字第0900071404號公告醫療機構接
    受媒體採訪注意事項第八項所載，可知其並未禁止採訪，其
    參觀所得內容為媒體言論自由，非原告所能得知將以何種方
    式呈現；且至今尚未有一例行政處分是歸咎於一篇採訪報導
    ，而被取材報導的診所全部受罰，其影響為醫療診所絕對不
    可接受採訪，媒體言論自由不含括醫療診所。
  (三)本案亦非醫療法第85條第1項、第86條第6款規定之情事。查
    本案與鈞院判決93年度簡字第428 號、92年度簡字第862 號
    原因事實相符，實為一篇報導專欄，且獨家報導已表明此行
    為乃其單方面之意思表示，原告並不知情，且其願負起一切
    法律責任，故原告乃善意第三人，原告並無故意、過失；且
    該頁旁側之醫療廣告，經獨家報導雜誌記者說明，已證明由
    其誤刊，獨家報導雜誌社願負起相關法律責任，原告並無僱
    用或委任其刊登之情事，爰請求撤銷原處分及訴願決定。
乙、被告答辯意旨略以：
  (一)按「本法所稱醫療廣告，係指利用傳播媒體或其他方法，宣
    傳醫療業務，以達招徠患者醫療為目的之行為。」「醫療廣
    告，其內容以下列事項為限：一、醫療機構之名稱、開業執
    照字號、地址、電話及交通路線。二、醫師之姓名、性別、
    學歷、經歷及其醫師、專科醫師證書字號。三、全民健康保
    險及其他非商業性保險之特約醫院、診所字樣。四、診療科
    別及診療時間。五、開業、歇業、停業、復業、遷移及其年
    、月、日。六、其他經中央主管機關公告容許登載或播放事
    項。」「醫療廣告不得以下列方式為之：一、假借他人名義
    為宣傳。二、利用出售或贈與醫療刊物為宣傳。三、以公開
    祖傳秘方或公開答問為宣傳。四、摘錄醫學刊物內容為宣傳
    。五、藉採訪或報導為宣傳。六、與違反前條規定內容之廣
    告聯合或並排為宣傳。七、以其他不正當方式為宣傳。」「
    有下列情形之一者，處新臺幣5萬元以上25萬元以下罰鍰：
    一、違反第15條第1項、第17條第2項、第22條第2項、第23
    條第2項、第3項、第57條、第61條、第63條第1項、第64條
    、第72條、第85條、第86條規定或擅自變更核准之廣告內容
    。」「本法所定之罰鍰，於私立醫療機構，處罰其負責醫師
    ...。」「本法第8條（現行第9條）所稱傳播媒體，指廣播
    、電視、錄影節目帶、新聞紙、雜誌、傳單、海報、招牌、
    牌坊、電影片及其他傳播方法。」分別為醫療法第9條、第8
    5條第1項、第86條、第103條第1項第1款、第115條及同法施
    行細則第4條之規定。次按「主旨：公告修正本府90年08月2
    3日府秘二字第9010798100號公告有關本府主管衛生業務委
    任事項，自即日起生效。...公告事項：修正後本府90年08
    月23日府秘二字第9010798100號公告略以：『...六、本府
    將下列業務委任本府衛生局，以該局名義執行之：... (十)醫
    療法中有關本府權限事項。...。』」為臺北市政府94年02
    月24日府衛企字第09404404400號公告。
  (二)查原告為「甲○○中醫診所」負責醫師，經被告查認其診所
    於94年07月08日出刊之獨家報導第882 期第61頁刊登如事實
    欄所述醫療廣告之違規事實，有系爭廣告影本及被告94年09
    月30日訪談原告委託之林淑慧之調查紀錄表等影本附卷可稽
    ，被告就此所為之罰鍰處分，自屬有據。
  (三)原告主張鈞院93年度簡字第428 號及92年度簡字第862 號等
    判決為撤銷原處分，其原因事實部分與本件相符乙節。查鈞
    院93年度簡字第428 號及92年度簡字第862 號判決之違規事
    實係關於違反修正前醫療法第60條第1 項（現行第85條第1
    項）及第61條第5 款（現行第86條第5 款）規定，與本案系
    爭醫療廣告事涉違反醫療法第86條第6 款規定「與違反前條
    規定內容之廣告聯合或並排為宣傳」之情節不同，尚難比附
    援引；原告就此主張，容有誤解。況該等判決對本案並無拘
    束力，亦難據此而遽對其為有利之認定。
  (四)原告主張該並列文章並非其診所委刊，但報導之內容「注意
    14歲以前黃金增高期... 小朋友長不高，一定要找專業醫師
    調理才是正確觀念」，與本件原告診所於獨家報導第882 期
    第61頁右側約三分之一欄位處刊有「... 兒科（... 過敏、
    氣喘）婦科（... 卵巢囊腫、內膜異位、子宮肌瘤）皮膚科
    （青春痘、黑斑、白斑、各種皮膚病）... 」等廣告詞句，
    有相互對應之實，是以其藉廣告聯合並排為宣傳醫療業務，
    且其右側欄位之廣告明確刊載原告診所之地址及電話，明顯
    以招徠患者為目的，系爭廣告內容已達宣傳之效果且廣告利
    益歸屬原告，是以原告違法事證明確，洵堪認定，被告仍得
    據此處分。
  (五)綜上論結，被告所為行政處分，揆諸首揭法條規定，應無不
    合，原處分請予維持；本件原告之訴為無理由，爰請求判決
    駁回原告之訴。
    理  由
一、按醫療法第9 條規定：「醫療廣告，係指利用傳播媒體，宣
    傳醫療業務，以達招徠患者之行為。」第85條第1 項規定：
    「醫療廣告，其內容以左列事項為限：1.醫療機構之名稱、
    開業執照字號、地址、電話及交通路線。2.醫師之姓名、性
    別、學歷、經歷及其醫師、專科醫師、優生保健醫師證書字
    號。3.公務人員保險、勞工保險及其他非商業性保險之特約
    醫院、診所字樣。4.診療科別、病名及診療時間。5.開業、
    歇業、停業、復業、遷移及其年、月、日。6.其他經中央衛
    生主管機關公告容許登載或播放事項。」第86條規定：「醫
    療廣告，不得以左列方式為之：1.假借他人名義為宣傳。2.
    利用出售或贈與醫療刊物為宣傳。 3、以公開祖傳秘方或公
    開答問為宣傳。4.摘錄醫學刊物內容為宣傳。5.藉採訪或報
    導為宣傳。6.與違反前條規定內容之廣告聯合或並排為宣傳
    。7.以其他不正當方式為宣傳。」第103 條第1 項第1 款規
    定：「有下列情形之一者，處新臺幣5 萬元以上25萬元以下
    罰鍰：一、違反第15條第1 項、第17條第2 項、第22條第2
    項、第23 條 第2 項、第3 項、第57條、第61條、第63條第
    1 項、第64條、第72條、第85條、第86條規定或擅自變更核
    准之廣告內容。」。又「本法第8 條（現行第條）所稱傳播
    媒體，指廣播、電視、錄影節目帶、新聞紙、雜誌、傳單、
    海報、招牌、牌坊、電影片及其他傳播方法。」亦為同法施
    行細則第4 條所明定。
二、經查，原告為「甲○○中醫診所」負責醫師，該診所於94年
    07月08日出刊之獨家報導第882 期第61頁刊登「甲○○中醫
    診所... 兒科（青少年長高、過敏、氣喘）婦科（乳腺增生
    、閉經肥胖、卵巢囊腫、內膜異位、子宮肌瘤）皮膚科（青
    春痘、黑斑、白斑、各種皮膚病）... 著有『身高向上衝』
    、『中醫美容最美麗』、『瘦身美顏燉補湯』... 臺北市○
    ○○路○ 段17號3 樓... 電話：（02）0000 -0000網址：
    www.meimei.com.tw...」廣告，與「注意14歲以前黃金增高
    期... 臺灣人有個很錯誤的觀念以為女孩來月經，男孩子變
    聲之後才會真正抽高，所以才開始吃藥幫助長高，其實已經
    來不及了... 心理一緊張就到處亂吃藥，吃出問題卻把這比
    （筆）帳賴到一般合格的中醫身上，實在沒有道理。報章新
    聞報導的問題藥物幾乎都是來路不明、地下製造，所以呼籲
    大家不要隨便吃藥一定要找合格的中醫，並不是要大家因噎
    廢食。想要長高，首先要找出生長障礙的原因再來用中藥調
    理才是上策... 」等語，有醫療機構開業執照、獨家報導第
    882 期第61頁廣告影本附卷可稽，且經被告派員於94年9 月
    30日訪談原告委託之林淑慧之調查屬實，堪信為真正。經查
    原告診所於獨家報導第882 期第61頁右側約三分之一欄位處
    刊有「... 兒科（... 過敏、氣喘）婦科（... 卵巢囊腫、
    內膜異位、子宮肌瘤）皮膚科（青春痘、黑斑、白斑、各種
    皮膚病）... 」等廣告詞句，該則廣告已為「病名」之刊登
    ，已逾前揭醫療法第85條所定醫療廣告內容之範疇，且原告
    係登載於獨家報導雜誌，而散佈於眾或為不特定人共見共聞
    ，亦已達宣傳醫療業務之效果，原告有藉前開宣傳單以招徠
    患者醫療之目的，足堪認定。
三、至原告主張該並列文章並非其診所委刊乙節；惟查，該報導
    之內容「注意14歲以前黃金增高期... 小朋友長不高，一定
    要找專業醫師調理才是正確觀念」等語，與本件原告診所於
    獨家報導第882 期第61頁右側約三分之一欄位處刊有「‧‧
    兒科、婦科、皮膚科‧‧」等廣告詞句，有相互對應之嫌，
    且原告診所若未委託獨家報導雜誌社刊登，何以在其右側欄
    位之廣告明確刊載原告診所之地址、電話及如何停車、進入
    ？足認原告顯以招徠患者為目的，委刊系爭廣告內容已達宣
    傳之效果，是原告主張主張，自不足採。
四、從而，被告以原告所為違反醫療法第85條之規定，依同法第
    103 條第1 項第1 款規定，裁處原告罰鍰鍰5 萬元之處分，
    依法並無不合，訴願決定予以維持，亦無違誤。原告仍執前
    詞，訴請撤銷原處分及訴願決定，為無理由，應予駁回。又
    本件應適用簡易訴訟，爰不經言詞辯論，逕為判決，併予敘
    明。
據上論結，本件原告之訴為無理由，依行政訴訟法第233條第1項
、第236條、第195條第1項後段、第98條第3項前段，判決如主文
。
中    華    民    國    95    年    9     月    28    日
                       第七庭  法  官   黃  秋  鴻
上為正本係照原本作成。
本件以訴訟事件所涉及之法律見解具有原則性者為限，始得於本
判決送達後20日內向本院提出上訴狀並表明上訴理由，如已於本
判決宣示後送達前提起上訴者，應於判決送達後20日內補具上訴
理由（均按他造人數附繕本），且經最高行政法院許可後方得上
訴。
中    華    民    國    95    年    9     月    28    日
                                 書記官  蘇  婉  婷


司法院資訊處製作；財團法人民間司法改革基金會備份。
